【裁判字號】    98,訴,511
【裁判日期】    980625
【裁判案由】    撫卹
【裁判全文】
臺北高等行政法院判決
                                       98年度訴字第511號
原      告  甲○○
被      告  國防部後備司令部
代  表  人  陳良濬（司令）住臺北市○○區○○路172 號
訴訟代理人  丙○○
            乙○○
上列當事人間因撫卹事件，原告不服國防部中華民國98年1 月17
日98年決字第13號訴願決定，提起行政訴訟。本院判決如下：
    主  文
原告之訴駁回。
訴訟費用由原告負擔。
    事  實
壹、事實概要：原告為已故陸軍少校王志鋒之弟，王志鋒於民國
    41年2 月間在大陸地區作戰死亡，由其父王德祥於82年一次
    領取撫卹金新台幣（以下同）945,900 元，並依規定撫卹20
    年。嗣於86年1 月1 日新修正施行之軍人撫卹條例（下稱軍
    撫條例）第14條及其施行細則第24條規定：「作戰或因公死
    亡之軍人，領卹人為父母或配偶，於86年1 月1 日條例頒布
    施行後仍在撫卹期間者，年撫卹金得給與終身。」。經聯合
    勤務總司令部留守業務署乃於88年4 月6 日以（88）密球字
    第3292號函，通知王德祥更正領卹年限改為終身。茲原告以
    其父王德祥於86年2 月25日於大陸地區死亡，上開函文引用
    法令有誤，提起訴願，請求撤銷上開函所為處分（以下簡稱
    系爭處分），由原告繼受王德祥領卹權利，原告並認王志鋒
    死亡時之階級為少校6 級，非系爭處分所載之少校1 級，另
    求償短少之撫卹金，經訴願決定不受理，遂提起行政訴訟。
貳、兩造聲明：
一、原告聲明求為判決：
  (一)請撤銷密球字第3292號函違法之行政處分。
  (二)暨准甲○○依法繼受王德祥君之撫卹權利。
二、被告聲明求為判決：駁回原告之訴。
參、兩造之爭點：
一、原告主張之理由：
  (一)本件撫卹發生於41年，依法撫卹金自事發次月即行發給，惟
    實際領卹整整延後達41年之久。另依軍撫15條規定：遺族於
    撫卹前得志願擇領一次卹金及年撫金，聯合勤務總司令部留
    守業務署未徵詢遺族，而一次發給。又既核定給卹20年即應
    排除一切徹底執行，如今朝令夕改為終身撫卹，法律尊嚴及
    公平性何存？
  (二)系爭處分說明三載：依軍人撫卹條例「14」條…‥86年1 月
    1 日修正條例施行「後」仍在領卹期間者，年撫金「得」給
    予終身，其溯及既往已犧牲既得權益。故請對照六法全書軍
    人撫卹條例第13條3 項末段「…86年1 月1 日本條例修正施
    行『前』審定之年撫金仍依軍人死亡時之原規定辦理。」由
    此可證系爭處分已開啟背信、侵權違法竄改法令條文暨引證
    繆誤，硬將軍人撫卹法第13條強植為第14條，為此撤銷密
    球字第3292號違法之行政處分。
  (三)國防部聯合後勤司令部94年4 月7 日隋玟0940002249號函主
    旨稱：「復帥化民委員為甲○○函請繼承王志鋒之撫卹案」
    ，乃聯勤明顯捏造事由，企圖矇混，請問甲○○何曾申請繼
    承王志鋒之撫卹金？調原卷核對即明真相。又該函說明二稱
    「92年4 月28日已故王志鋒之女王美娟自大陸地區來函，檢
    附王德祥君之火化證明，告稱王德祥君已於86年2 月25日病
    故大陸，因在台無合法領卹遺族，本部自93年度即停發故王
    志鋒君撫卹金。」等語，其所謂「在台無合法領卹遺族」，
    參照前揭函旨，實已不攻自破。
  (四)依38年1 月7 日修正頒行之軍人撫卹條例第12條規定: 「領
    受卹金之遺族依序為1.父母、配偶、子女。但配偶以未再婚
    ，女以未出嫁者為限。」原告甲○○係故者已成年之胞弟，
    依上開規定，不合申領故者之撫卹金。爰檢附38年修正軍人
    撫卹條例第12條、第17條全文暨台北高等行政法院95年度訴
    字00006 號駁回理由三中所引述之第12條、再對照17以確定
    對錯，以明撫卹順序 。
  (五)領卹通知第6 條記載「死亡撫卹金之受益人因死亡、改嫁、
    被收養已改姓者、須變更其他合法受益人領取」，而受卹者
    王德祥已經亡故，依該規定應由原告繼受王德祥受卹權利，
    。同時領卹通知亦為88密球3292號函不可或缺必要之配套措
    施，聯勤竟對領卹通知絕口不提，顯見其心虛理虧不敢面對
    。故請法官重視並針對領卹通知第6 條文字記載並解釋其意
    旨，若法官仍難解答，則請逕提司法院大法官解釋法令或釋
    憲，或作適當處置。
  (六)依38年修正之軍撫條例第37條第2 款記載「受益人得將撫卹
    令及印鑑章委託親友代領」準此，家父王德祥早於西元1990
    年在未來台設籍，定居前已依法經海基會辦妥公證及委託等
    手續。現王德祥亡故，依上開規定，原告可否繼受王德祥之
    撫卹金亦請裁示。至於軍撫條例第36條所載，撫慰金發給辦
    法規定，為照顧台灣地區光復初期隨國軍赴大陸作戰人員之
    生活，國防部得發給撫慰金。本件王志鋒符合發給標準，聯
    合勤務總司令留守業務署竟違法剋扣不發，依軍撫條例第29
    、30及36條規定，請求補行發給。
  (七)本件王志鋒原核定少校6 級，聯勤一直竟以少校1 級給卹，
    此軍情局、中信局人壽保險處皆有案可稽，亦請促令先行償
    清先前短欠部分差額，再依少校6 級標準給卹。
  (八)綜上所述，原告一再指明聯勤（88）密球字第3292號函，係
    違法法錯誤之行政處分，如屬實謹請依法撤銷暨准甲○○依
    法繼受王德祥君之受卹權利，並按新修正撫卹年限提高為35
    年（因給卹遲延41年，且現仍在進行期間82年-102年）及發
    給撫慰金並償還高階低核短欠部分差額，及將撫卹令內受益
    人判由原告甲○○受領，藉符法旨以還訴願人合法權益。
二、被告主張之理由：
  (一)本件撫卹係因王志鋒於40年2 月作戰死亡，因在台無合法領
    卹遺族，乃予保留卹權。嗣王志鋒之父王德祥於82年來台設
    籍定居，前聯勤司令部依當時給與標準核發一次撫卹金計94
    5,900 元，並依規定撫卹20年；嗣依86年1 月1 日新修正施
    行之軍人撫卹條例第14條及其施行細則第24條規定之解釋：
    作戰或因公死亡之軍人，領卹人為父母或配偶，於本條例頒
    布施行後仍在撫卹期間者，年撫金得給與終身，前聯勤司令
    部遂以88年4 月6 日密球字第03292 號函核定王德祥撫卹終
    身。
  (二)至92年4 月28日王志鋒之女王美娟女士自大陸地區來函檢附
    王德祥先生之火化證明，告稱王德祥君已於86年2 月25日病
    故放大陸，前聯勤司令部函復原告依法自93年起停發故王志
    鋒君撫卹金。
  (三)原告不具訴訟權能
  1.原告要求國防部撤銷88年4 月6 日密球字第03292 號函核定
    王德祥撫卹終身之行政處分，並准予原告依法繼承故王德祥
    君之撫卹權利，惟領卹權係專屬受益人一身之權利，王德祥
    君亡故後，原告並無繼承之權利（司法院院字第1598號解釋
    參照），故原告之權利或法律上利益並無受損，亦非屬本案
    利害關係人。依上揭意旨，被告執此起訴，即非法之所許，
    法院應以當事人不具訴訟權能，依行政訴訟法第107 條第3
    項規定，不經言詞辯論，逕以判決駁回其訴。
  2.原告另依領卹通知該事項情形第6 點「死亡撫卹金之受益人
    死亡、改嫁、被收養已改姓者、須變更其他合法受益人領取
    。」主張為其繼受卹權之依據，依故者亡故當時適用之軍人
    撫卹條例（38年1 月7 日公布實施）第12條規定，受領卹金
    之遺族，依左列順序定之：「一、父母。二、妻子女，但妻
    以未再婚女以未出嫁者為限。三、父母妻子女俱無者，給其
    祖父母及孫。四、祖父母及孫俱無者，給其未成年之胞弟妹
    ，但妹以未出嫁者為限。」同條例第13條第2 項亦規定：「
    遺族因本條例所定事由喪失領卹權時，其應領卹金勻給其他
    同一順序之遺族，無同一順序之遺族者，依次移轉於其餘順
    序遺族受領（如附證8 ）。」查故者亡故時未婚，父母健在
    ，依上開條例規定，撫卹金領受人為第一順位之父母，原告
    為第三順位，應無領受權利（最高行政法院91年度判字第35
    4 號判決參照）。況領受撫卹金之遺族身分應以故者亡故之
    時認定其年齡暨身分條件，原告係16年10月9 日出生，其於
    40年間王志鋒亡故時業已成年，自不符合申領之規定，至撫
    卹權係專屬於受益者一身之權利，原告主張作為繼承之標的
    ，亦不可採。
    理  由
一、按行政訴訟法第26條前段規定「被告機關經裁撤或改組者，
    以承受其業務之機關為被告機關」，查本件原處分機關為前
    聯合勤務總司令部，惟經組織調整，自95年1月1日起有關原
    軍人撫卹條例之執行機關自「國防部聯合勤務總司令部」變
    更為「國防部後備司令部」，「國防部聯合勤務總司令部留
    守業務署」變更為「國防部後備司令部留守業務處」，有國
    防部於94年12月30日以睦瞻字第0940006879號函附卷可稽，
    故就本件原告請求撤銷原聯合勤務總司令部留守業務署所為
    系爭處分，應以國防部後備司令部為被告，先予敘明。
二、次按當事人就其訴訟標的須有實施訴訟之權能，否則，其當
    事人為不適格。而提起行政訴訟之當事人不適格，為欠缺訴
    權之存在要件，應認其訴為無理由而以判決駁回之。準此，
    若非中央或地方機關之行政處分相對人，或非行政處分相對
    人以外之利害關係第三人，即不得提起訴願，其逕行提起即
    非適格之訴願當事人；其進而提起行政訴訟法第4 條第1 項
    之撤銷訴訟，為欠缺訴權之存在要件，應判決駁回其訴，有
    最高行政法院90年6 月份庭長法官聯席會議可資參照。
二、經查：
  (一)系爭處分即原聯合勤務總司令部留守業務署88年4 月6 日
    密球字第3292號函，其內容為「受文者：王德祥先生。主旨
    ：台端領卹年限更改為終身。」，有該函附卷可稽。原告不
    服，向國防部提起訴願，經國防部以原告非受行政處分之相
    對人及利害關係人為由，決定不受理，遂向本院提起行政訴
    訟。觀者系爭88年4 月6 日密球字第3292號函，原告並非
    受行政處分之人至為明確。
  (二)查王志鋒於40年2 月死亡當時之軍人撫卹條例（38年1 月7
    日公布實施）第12條規定，受領卹金之遺族，依左列順序定
    之：「一、父母。二、妻子女，但妻以未再婚女以未出嫁者
    為限。三、父母妻子女俱無者，給其祖父母及孫。四、祖父
    母及孫俱無者，給其未成年之胞弟妹，但妹以未出嫁者為限
    。」同條例第13條第2 項亦規定：「遺族因本條例所定事由
    喪失領卹權時，其應領卹金勻給其他同一順序之遺族，無同
    一順序之遺族者，依次移轉於其餘順序遺族受領（如附證8
    ）。」。本件王志鋒亡故時未婚，其父王德祥健在，依上開
    條例規定，撫卹金領受人為王德祥，原告為王志鋒之胞弟並
    應無領受權利；況本件原告係16年10月9 日出生，其弟王志
    鋒於40年2 月死亡，原告於王志鋒亡故時業已成年，依不符
    合申領撫卹之規定。再按軍人撫卹條例所為之給付，乃軍人
    對國家之特殊貢獻而由國家給予之特別恩惠，為一身專屬權
    ，不得讓與或繼承，有最高行政法院93年度裁字第1047號裁
    定、91年度判字第354 號判決可參。查本件已故陸軍少校王
    志鋒之領卹人王德祥死亡後，因領卹權專屬受益者一身之權
    利，非屬繼承標的，原告主張由其繼受自不可採；又按因不
    服中央或地方機關之行政處分而循訴願或行政訴訟程序謀求
    救濟之人，固包括利害關係人，而非專以受處分人為限（訴
    願法第18條參照），所謂「利害關係」，乃指法律上之利害
    關係而言，不包括事實上之利害關係在內，有改制前行政法
    院75年度判字第362 號判例可資參照，系爭行政處分之受處
    分人為原告之父王德祥，原告並非該行政處分之受處分人，
    原告縱因系爭處分，於經濟上可能受影響，而具有經濟上之
    利害關係，惟此僅為事實上之利害關係，並非法律上之利害
    關係。
  (三)從而，原決定以原告對該處分並無訴訟權能，不得對此提起
    訴訟，而為不受理之決定，並無不合。原告復以自己名義提
    起本件訴訟，顯屬當事人不適格，而原告之訴，依其所述之
    事實，在法律上顯無理由，爰不經言詞辯論逕以判決駁回之
    。又本件原告之訴既因當事人不適格，應予駁回，則其實體
    上之主張，即毋庸再予審究，併予敘明。
據上論結，本件原告之訴為顯無理由，依行政訴訟法第98條第1
項前段、第107 條第3 項，判決如主文。
中    華    民    國    98    年     6   月     25    日
                     臺北高等行政法院第四庭
                               審判長法  官   鄭  小  康
                                     法  官   李  玉  卿
                                     法  官   林  妙  黛
上為正本係照原本作成。
如不服本判決，應於送達後20日內，向本院提出上訴狀並表明上
訴理由，如於本判決宣示後送達前提起上訴者，應於判決送達後
20日內補提上訴理由書（須按他造人數附繕本）。
中    華    民    國    98    年     6   月     25    日
                                     書記官   蔡  逸  萱


司法院資訊處製作；財團法人民間司法改革基金會備份。
